臺灣板橋地方法院刑事判決　　　　　　　 96年度訴字第873號
公　訴　人　臺灣板橋地方法院檢察署檢察官
被　　　告　乙○○
上列被告因違反著作權法等案件，經檢察官聲請簡易判決處刑（
95年度偵續一字第24號），本院認不得依簡易判決處刑，改適用
通常程序審理，並判決如下：
    主  文
乙○○無罪。
    理  由
一、公訴意旨略以：被告乙○○於民國92年1 月11日，與告訴人
    康柏科技股份有限公司（負責人甲○○，以下簡稱康柏公司
    ）簽訂合作協議書，設立行銷企劃部門，由被告擔任總監，
    負責商品行銷規劃及廣告拍攝製作等業務，合作期間至同年
    7 月10日止，係為他人處理事務之人。而康柏公司銷售之「
    SMOOTH美無暇」除疤商品，其平面文宣之文字著作，係永燦
    興業有限公司（以下簡稱永燦公司）簡志峰製作享有著作權
    ，並專屬授權康柏公司使用；前開商品廣告之電腦動畫圖形
    著作，則係康柏公司出資聘請林瑞嵩製作，約定著作財產權
    歸屬康柏公司。詎被告未經康柏公司同意及授權，意圖為自
    己不法利益，擅自重製上開著作物，為臺灣愛買有限公司（
    負責人施定遠，以下簡稱愛買公司）製作「ANTI-SCAR 疤痕
    剋星」除疤商品之廣告，自同年11月10日起，在東森得易購
    股份有限公司（以下簡稱東森公司）之電視購物頻道上公開
    播送。因認被告涉犯刑法第359 條妨害電腦使用、第342 條
    背信，及違反著作權法第91條第1 項、第92條侵害他人著作
    財產權等罪嫌。
二、按犯罪事實應依證據認定之，無證據不得認定犯罪事實，又
    不能證明被告犯罪或其行為不罰者，應諭知無罪之判決，刑
    事訴訟法第154 條第2 項、第301 條第1 項分別定有明文。
三、訊據被告堅詞否認有何背信、妨害電腦使用及違反著作權法
    之犯行，辯稱：被告與康柏公司間為合作契約，並無僱傭關
    係，合作期間被告得受他人委託製作廣告，而康柏公司於92
    年10月間公開播送之「SMOOTH美無暇」除疤商品廣告，其電
    腦動畫部分，係林瑞嵩受甲○○委託，以被告於同年3 月間
    為愛買公司製作之「ANTI-SCAR 疤痕剋星」除疤商品之電腦
    動畫，更改商品名稱為「SMOOTH美無暇」而成，該動畫由被
    告委託林瑞嵩完成在先，本即持有相關電腦檔案，無須破壞
    康柏公司所有之電磁紀錄，至前述平面文宣則係被告提供創
    意、內容，委託簡志峰製作圖卡，自得加以改作等語。
四、甲○○、施定遠、林瑞嵩、簡志峰、洪志豪於警詢或檢察官
    訊問時所為陳述之證據能力：
    按被告以外之人於審判外之言詞或書面陳述，除法律有規定
    者外，不得作為證據，刑事訴訟法第159 條第1 項定有明文
    。而被告以外之人於審判外之陳述，經當事人於審判程序同
    意作為證據，法院審酌該言詞陳述或書面陳述作成時之情況
    ，認為適當者，得為證據，為同法第159 條之5 第1 項所明
    定。關於甲○○、施定遠、林瑞嵩、簡志峰、洪志豪等於警
    詢或檢察官訊問時所為陳述，雖係本案被告以外之人於審判
    外之陳述，惟被告於審判程序同意作為證據（見本院96年5
    月24日審判筆錄），本院審酌渠等言詞陳述之情況，認為適
    當，均應認有證據能力。
五、經查：
  (一)被告於92年1 月7 日就廣告拍攝製作、商品行銷、商品規劃
    企劃創意等事項，與康柏公司簽訂合作協議書，約定自同年
    月11日起，在康柏公司內部設立行銷企劃部門，由被告擔任
    總監，負責執行廣告製作、創意、企劃等工作，合作期間至
    同年7 月10日止，有合作協議書1 件附卷可資佐證，固堪認
    定。惟按稱僱傭者，謂當事人約定，一方於一定或不定之期
    限內為他方服勞務，他方給付報酬之契約，民法第482 條規
    定甚明，亦即客觀上被他人使用，為之服務勞務，而受其監
    督者而言（最高法院57年台上字第1663號判例意旨參照）。
    依前揭合作協議書所示，被告與康柏公司約定合作成立行銷
    企劃部門，由康柏公司提供助理、企劃人員各1 名，由被告
    執行廣告製作、創意、企劃等業務，該部門所生利潤於扣除
    獎金及相關成本後，被告與康柏公司各得純利50% ，康柏公
    司並承諾於每月分紅金額不足12萬元時，先行補足，再以被
    告日後獲利攤還，而康柏公司將以特案處理該部門帳務，被
    告得隨時查核之；依其約定，被告與康柏公司間顯不具有指
    揮監督之服從關係。被告雖以勞資報酬為名，自康柏公司領
    取新臺幣（下同）72萬元，有各類所得扣繳暨免扣繳憑單、
    勞資報酬收據（其上實領金額誤載為11萬元）各1 件在卷可
    參，然依上開合作協議書之約定，該筆款項乃康柏公司暫行
    給付之純利最低額，並非終局、確定為被告之報酬，蓋被告
    與康柏公司合作之酬勞，尚待結算其行銷企劃部門之利潤及
    成本後，始得確定，而以純利50% 為標準，多退少補之。是
    前揭實領金額明顯記載錯誤之勞資報酬收據，及旨在供申報
    稅捐使用之各類所得扣繳暨免扣繳憑單，均不足為被告係受
    康柏公司僱用之證明。至勞工保險、全民健康保險均為社會
    保險制度，依勞工保險條例第6 條規定，凡年滿15歲以上，
    60歲以下之同條第1 項第1 款至第8 款所列勞工，應以其雇
    主、所屬團體或所屬機構為投保單位，全部參加勞工保險為
    被保險人；另全民健康保險部分，公、民營事業、機構之受
    雇者，雇主或自營業主，專門職業及技術人員自行執業者，
    以其服務事業、機構、雇主或所屬團體為投保單位，則為全
    民健康保險條例第8 條第1 項第1 款、第14條第1 項第1 款
    所明定。易言之，勞工保險及全民健康保險之投保單位，得
    為被保險人所屬機關、事業，並非當然即與被保險人間具有
    僱傭關係。況依卷附勞工保險卡、全民健康保險第一、二、
    三類保險對象退保申報表之記載，其投保單位為梵智科技股
    份有限公司，勞工保險加保日期為92年2 月17日，投保薪資
    為16500 元，無一與前揭合作協議書之約定相符，當無從據
    以認定被告與康柏公司間確有僱傭關係，合先敘明。
  (二)永燦公司前受託製作「SMOOTH美無暇」除疤商品之平面文宣
    ，並於92年8 月1 日授權康柏公司使用其著作，此據證人即
    永燦公司業務經理簡志峰於警詢時證稱：「我是於92年6 、
    7 月時，開始『SMOOTH美無暇』除疤商品廣告之文宣部分。
    我與康柏科技股份有限公司於92年8 月1 日簽訂授權書。」
    等語屬實（見臺灣臺北地方法院檢察署93年度偵字第11659
    號偵查卷宗第6 頁），且有授權書1 件存卷為憑。惟關於永
    燦公司受託製作該平面文宣之過程，證人簡志峰於檢察官訊
    問時則具結證稱：「（問：有無與被告或告訴人合作過？）
    本案為第一次合作，合作內容是乙○○來找我，請我幫他做
    編排設計，要做平面文宣品及產品包裝盒，真正是美工林家
    齊和乙○○聯繫，乙○○交給我照片、日本雜誌稿子及疤痕
    產品，詞句內容如『無痕膜，使用後復原率93
    ％，滿足度97％，全國30万人使用復原！！』的字，都
    是乙○○提供給我的，包含產品照片文案都是乙○○提供，
    我們只提供編排... 。」、「委託之初沒有約定著作權歸屬
    。」、「（『SMOOTH美無暇』除疤商品之平面文宣）乙○○
    有參與如何編排（日式風格乙○○有帶日本雜誌簡圖），至
    於文案內容及照片是乙○○直接提供，甲○○都沒參與設計
    。至於甲○○是報價時有接觸到。」等語（見臺灣板橋地方
    法院檢察署93年度偵字第11978 號偵查卷宗第23頁）。本件
    「SMOOTH美無暇」除疤商品平面文宣創作之創意、內容，既
    係被告提出，依著作權法第3 條第1 項第2 款規定，應以被
    告為著作人，永燦公司受託就被告提供之文宣內容進行編排
    ，於其編排具有創作性時，得以獨立之編輯著作保護之，且
    不影響所收編著作之著作權，此觀同法第6 條規定即明。職
    是之故，永燦公司就「SMOOTH美無暇」除疤商品之平面文宣
    ，至多僅有編輯部分之著作權，其授權康柏公司使用者，當
    以此為限。
  (三)而被告雖係於與康柏公司合作期間，為康柏公司所銷售之「
    SMOOTH美無暇」除疤商品創作平面文宣，惟被告與康柏公司
    間並非僱傭關係，已如前述，自非受雇著作；該平面文宣之
    製作費用縱由康柏公司支付，而為受聘著作，被告與康柏公
    司簽訂合作協議時，既未約定合作期間完成之著作以康柏公
    司為著作人，亦未定其著作財產權之歸屬，依著作權法第12
    條規定，仍應以被告為著作人，享有著作財產權，康柏公司
    僅得利用該著作。從而，被告將該平面文宣予以改作、編輯
    ，為愛買公司製作「ANTI -SCAR疤痕剋星」除疤商品之平面
    文宣，乃著作財產權之行使，猶難指為侵害他人著作財產權
    之行為。
  (四)次查，愛買公司前因銷售除疤類化妝品，於89年10月22日委
    託被告製作第一代除疤商品之廣告影片，商品命名為「超時
    空疤無痕」，約定以愛買公司為著作人。復於92年2 月17日
    委託被告就所銷售第二代除疤商品製作廣告影片，產品名稱
    改為「CAP 疤無痕」，仍約定以愛買公司為著作人。繼之又
    於同年9 月30日委託被告以剪接「超時空疤無痕」及「CAP
    疤無痕」商品廣告影片之方式，製作第三代除疤商品之廣告
    影片，產品名稱訂為「ANTI-SCAR 疤痕剋星」，委由東森公
    司公開播送之事實，業據被告於警詢、檢察官訊問及本院審
    理時供承在卷，核與同案被告施定遠於警詢及檢察官訊問時
    供述：「我公司（即愛買公司）於89年10月22日委託傑飛廣
    告社乙○○先生簽約製作第一代『超時空疤無痕』，而該東
    森購物頻道播放之商品（即『ANTI-SCAR 疤痕剋星』）廣告
    內之動畫，係由本公司第一代及第二代廣告剪接而成，第二
    代商品係於92年3 月製作完成... 。」、「在89年委託乙○
    ○拍我們公司廣告產品，最早第一代是『超時空疤無痕』，
    第二代是『CAP 疤無痕』... ，第三代是『疤痕剋星』，此
    產品專供東森購物獨家代理銷售，第四代叫『全新疤無痕隱
    形膠膜』，上開廣告5 個全叫傑飛被告乙○○拍攝製作，內
    容有動畫及產品使用前後見證者訪談部分重疊，其他都是全
    新製作... 。」等情節相符（以上見臺灣臺北地方法院檢察
    署93年度偵字第11659 號偵查卷宗第20頁、臺灣板橋地方法
    院檢察署93年度偵字第11978 號偵查卷宗第20頁）。並有被
    告於89年10月22日及92年2 月17日先後與愛買公司簽訂之廣
    告影片製作契約各1 件、92年9 月30日簽訂之疤痕剋星商品
    行銷合約、切結同意書、東森購物商品寄售契約書各1 件附
    卷足稽。此外，經臺灣板橋地方法院檢察署檢察事務官會同
    被告及甲○○勘驗結果，被告所製作「ANTI-SCAR 疤痕剋星
    」除疤商品之廣告影片（含電腦動畫部分），與其於92 年2
    月至3 月間製作之「CAP 疤無痕」除疤商品廣告影片內容大
    致相符，亦有該署94年3 月23日勘驗筆錄可按，俱徵被告前
    揭自白與事實相符。上開事實，應堪認定。
  (五)再觀諸被告與康柏公司簽訂之合作協議書，其行銷商品類型
    並未特定，僅約定合作範圍內之廣告製作，均應由被告與康
    柏公司共同接案，是不排除被告得於合作契約之外，以個人
    名義為第三人製作廣告；康柏公司負責人甲○○於檢察官訊
    問時即陳稱：「（問：被告與告訴人合作期間可否另外接案
    ？）可以，第6 條合作A 有約定，我認同乙○○在合作期間
    可以另外自己接廣告案，但不可利用公司任何其他資源。另
    庭呈節目製作明細表說明乙○○在合作期間以公司資源幫施
    定遠作『CAP 疤無痕』。」等語（見臺灣板橋地方法院檢察
    署93年度偵字第11978 號偵查卷宗第21頁），益徵康柏公司
    亦認被告受愛買公司委託製作廣告，乃個人行為，不得使用
    康柏公司資源。是被告於與康柏公司合作期間內之92年2 月
    17日，受愛買公司委託製作「CAP 疤無痕」除疤商品之廣告
    影片，本與康柏公司無涉，所完成之著作，依約應以愛買公
    司為著作人，康柏公司不得主張享有著作財產權甚明。
  (六)又被告於受愛買公司委託製作「ANTI-SCAR 疤痕剋星」除疤
    商品廣告影片前，即於92年上旬某日，委託林瑞嵩製作該廣
    告影片中之電腦動畫部分，此據證人林瑞嵩於檢察官訊問時
    具結證稱：「與甲○○及乙○○有合作過廣告動畫部分。告
    證二（即『ANTI-SCAR 疤痕剋星』除疤商品之電腦動畫）、
    告證三（即『SMOOTH美無暇』除疤商品之電腦動畫）均是我
    製作的。... 告證二製作時間在前，告證三下方的4 個圖，
    是甲○○叫我做的，甲○○有拿告證二下方的4 個圖，要我
    做相似的圖，如告證三左下方的『SMOOTH』是甲○○叫我加
    上去的。最早是乙○○委託我製作，時間在92年上半年，我
    和乙○○是口頭簽約，另我都沒收到乙○○的錢。」、「上
    半年我幫乙○○做『疤無痕』的動畫有10幾個畫面，含告證
    二的4 個圖，報價4 萬元。之後幫甲○○做的相同廣告也是
    報價4 萬元。乙○○部分我交貨的時間是上半年，沒有約定
    請款日... 。」等語甚詳（見臺灣板橋地方法院檢察署93年
    度偵字第11978 號偵查卷宗第23頁、第157 頁），足見被告
    確曾於康柏公司委託林瑞嵩製作「SMOOTH美無暇」除疤商品
    電腦動畫前，委託林瑞嵩製作「ANTI-SCAR 疤痕剋星」除疤
    商品之電腦動畫，不論該電腦動畫係受雇或受聘著作，被告
    均得依著作權法第11條或第12條規定，享有所完成電腦動畫
    之著作財產權，或得利用該著作。被告於製作「ANTI-SCAR
    疤痕剋星」除疤商品廣告影片時，使用該電腦動畫，要無無
    故取得他人電磁紀錄之行為可言。至被告未依約給付約定之
    報酬，乃其與林瑞嵩間債務不履行之民事法律關係，與其著
    作財產權之歸屬或著作之利用無涉。況林瑞嵩係將其受被告
    委託製作之「ANTI-SCAR 疤痕剋星」除疤商品之電腦動畫，
    改作為「SMOOTH美無暇」除疤商品之電腦動畫，此部分創作
    縱得以衍生著作受保護，亦不影響原「ANTI-SCAR 疤痕剋星
    」除疤商品電腦動畫之著作權。自不得以康柏公司經林瑞嵩
    授權，享有「SMOOTH美無暇」除疤商品電腦動畫之著作財產
    權，遽指被告利用完成在先之「ANTI-SCAR 疤痕剋星」除疤
    商品電腦動畫製作廣告影片侵害其著作財產權。
  (七)末查，康柏公司與被告合作期間，經被告面試僱用洪志豪為
    助理，協助拍攝廣告，而被告受愛買公司委託製作「CAP 疤
    無痕」除疤商品廣告影片時，曾要求洪志豪協助拍攝，此據
    被告供承在卷。惟證人洪志豪於檢察官訊問時具結證稱：「
    （問：92年上半年乙○○有幫愛買做『CAP 疤無痕』廣告？
    ）有，有關『CAP 疤無痕』廣告，是2 個假日去拍，我參與
    先聯絡、傳真、找演員、拍攝，拍攝當天有見到施定遠，乙
    ○○有告訴我是施找商品廠商，乙○○自己有給我5 千到1
    萬元的獎金。」等語（見臺灣板橋地方法院檢察署93年度偵
    字第11978 號偵查卷宗第158 頁），甲○○於檢察官訊問時
    亦陳稱：「『CAP 疤無痕』... 模特兒不是我付。」等語（
    見前揭偵查卷宗第154 頁），足認被告並未利用洪志豪受僱
    康柏公司之工作時間內，以其勞務為愛買公司拍攝廣告。至
    奕鳴錄音工作室雖因執行「CAP 疤無痕」除疤商品廣告之錄
    音、音效作業，將其節目製作明細表、確認函傳真至康柏公
    司予被告，而利用其傳真機、傳真紙，有該傳真文件2 件附
    卷可佐，然被告為受話方，僅消極收受該傳真稿，亦難認係
    意圖自己不法之利益，或損害康柏公司之利益，而為違背任
    務之行為。而本案並無證據證明被告曾將其受託為愛買公司
    製作廣告之費用，計入其與康柏公司合作設立之行銷企劃部
    門之運作成本，由康柏公司共同負擔，被告受託為愛買公司
    製作除疤商品之廣告影片、平面文宣，復未侵害康柏公司之
    著作財產權，何得認有背信之行為。
六、綜核上述，本案依公訴人所提事證，尚不足為被告有侵害他
    人著作財產權、無故取得他人電磁紀錄，或有其他違背與康
    柏公司合作協議所定任務行為之積極證明，自非得以違反著
    作權法第91條第1 項、第92條侵害著作財產權、刑法第342
    條第1 項背信及同法第359 條妨害電腦使用等罪名相繩。揆
    諸首開法條規定，本案核屬不能證明被告犯罪，應即為無罪
    判決之諭知，以昭審慎。
據上論斷，應依刑事訴訟法第301 條第1 項、第452 條，判決如
主文。
本案經檢察官朱學瑛到庭執行職務。
中　　華　　民　　國　　96　　年　　6 　　月　　7 　　日
                        臺灣板橋地方法院刑事第三庭
                            審判長法  官  張正亞
                                  法  官  蕭胤瑮
                                  法  官  廖怡貞
以上正本證明與原本無異。
如不服本判決，應於判決送達後10日內，向本院提出上訴狀，上
訴於臺灣高等法院（須附繕本）。
                                  書記官  林惠齡
中　　華　　民　　國　　96　　年　　6 　　月　　8 　　日
